臺灣橋頭地方法院民事判決
109年度訴字第335號
原      告  國立岡山高級中學

法定代理人  張國津  
訴訟代理人  呂郁斌律師
被      告  郭信正  
訴訟代理人  郭信黃  
被      告  呂侑禪  
訴訟代理人  呂威忠  
被      告  陳俐蓁  
            林明專  
            林美姬  
訴訟代理人  何豪偉  
上列當事人間請求拆屋還地等事件，本院於民國111年7月4日言
詞辯論終結，判決如下：
    主      文
原告之訴及假執行之聲請均駁回。
訴訟費用由原告負擔。 
    事實及理由
一、被告呂侑禪、林明專無正當理由，未於最後一次言詞辯論期
    日到場，核無民事訴訟法第386條所列各款情形，爰依原告
    之聲請，由其一造辯論而為判決。
二、原告主張：原告管理國有坐落高雄市○○區○○段000地號土地
    （下稱系爭土地）如附圖所示遭被告之地上物占用，無租賃
    關係，為此爰依民法第767條第1項前段規定，提起本件訴訟
    等語。並聲明如附表所示。
三、被告答辯：
  ㈠被告郭信正：伊父親為原地主及建物起造人，被告繼承居住
    使用至今50年已是準地上權人，且該地已變更為非公用財產
    ，將以建地標售，可向地政單位申請時效取得地上權登記。
    且系爭土地邊界與周邊住戶糾紛面積甚小，屬無經濟效益之
    贅地，數十年間土地所有權人或管理人從未告知占用情事，
    伊亦可以購買或承租方式處理，響應政府國有土地活化政策
    ，不必拆屋造成鄰房危險及民怨等語。並聲明：原告之訴及
    假執行均駁回；如受不利之判決，願供擔保請准宣告免為假
    執行。
　㈡被告陳俐蓁：伊係高雄市○○區○○段00000地號土地所有權人，
    於30幾年前向前手蘇先生購買土地及其上建物（門牌號碼高
    雄市○○區○○路00號），位置、面積與現狀相同，且房屋與同
    段719-2、719-1地號土地上鄰屋建築相齊，未特別突出。原
    告為系爭土地管理人，在系爭土地上蓋有眷舍供教職人員使
    用，對被告前手逾越地界建築房屋乙事當無不知之理，然從
    未表示異議，是伊購入719-3地號土地及公園路32號建物後
    ，即有正當理由相信土地係自己所有，故於92年間又在原有
    之基礎上耗資再為整修，未超出前手興建房屋占用之土地面
    積，原告就此亦未提出異議。再衡諸公園路32號建物占用系
    爭土地面積僅2平方公尺，可知公園路32號建物越界部分約
    突出於被告所有之土地一小角，足證越界建築並無故意或重
    大過失，依民法第796條第1項規定，原告不得請求移去或變
    更其房屋。伊非故意占用系爭土地，願依公告地價購買越界
    部分之土地，依民法第796條第2項規定，原告僅得請求伊價
    購系爭土地，不得請求移去或變更其房屋。況越界部分係公
    園路32號建物之牆壁、柱子即結構部分，已係50幾年之建築
    ，若拆除上開結構部分，恐有影響整體結構安全之虞。又原
    告請求拆屋還地亦僅係為再為出售，被告已表示願意依法購
    買越界部分之土地，自無再許原告得請求拆除越界建築部分
    之必要，依民法第796條之1規定，法院得斟酌公共利益及當
    事人利益，免為全部或一部之移去或變更。再者，房屋乃有
    相當價值之不動產，不應任意拆除，始合於社會整體經濟發
    展之最佳效益，原告既於伊之前手興建房屋及伊耗資整修房
    屋時均未異議，於房屋已興建、整修完成後，卻主張不願將
    越界之2平方公尺土地出售予伊而要另出售予他人，屬於違
    反公共利益，或以損害他人為主要目的，亦已違反誠信原則
    ，與民法第148條規定相違，不應准許等語置辯。並聲明：
    原告之訴及假執行均駁回；如受不利之判決，願供擔保請准
    宣告免為假執行。
　㈢被告林美姬：希望以地易地等語。並聲明：原告之訴及假執
    行均駁回；如受不利之判決，願供擔保請准宣告免為假執行
    。
　㈣被告林明專之前到場陳述略以：伊買系爭房屋是第二手了，
    前手說已經處理好，伊才買的，希望能以地易地，由後方岡
    山段719-7地號土地換取前方占用土地，並拉成直線等語。
    並聲明：原告之訴及假執行均駁回。
　㈤被告呂侑禪之前到場陳述略以：伊房屋現況沒有變動等語。
    並聲明：原告之訴及假執行均駁回。
四、兩造不爭執事項：
  ㈠原告為系爭土地之管理人。
　㈡被告之建物如附圖所示越界占用部分系爭土地。
五、本件爭點如下：
  ㈠原告提起本件訴訟有無當事人適格？
　㈡被告是否時效取得地上權？
　㈢被告以民法第796條、第796條之1抗辯，有無理由？
  ㈣原告有無權利濫用？
　㈤原告請求被告分別將系爭土地上如附圖所示地上物拆除，並
    將土地交還予原告，有無理由？
六、本院得心證之理由：
  ㈠按國有財產撥給各地國家機關使用者，名義上雖仍為國有，
    實際上即為使用機關行使所有人之權利，向准由管領機關起
    訴，代國家主張所有權人之權利（最高法院108年度台上字
    第101號判決參照）。是以，原告提起本件訴訟，自屬當事
    人適格。
　㈡按所有人對於無權占有或侵奪其所有物者，得請求返還之，
    民法第767條第1項前段固有明文。惟按土地所有人建築房屋
    逾越地界，鄰地所有人請求移去或變更時，法院得斟酌公共
    利益及當事人利益，免為全部或一部之移去或變更，但土地
    所有人故意逾越地界者，不適用之，民法第796條之1定有明
    文。又權利之行使，不得違反公共利益，或以損害他人為主
    要目的。行使權利，履行義務，應依誠實及信用方法，民法
    第148條亦有明文。參酌民法第796條之1之立法理由，對於
    鄰地所有人得請求移去或變更逾越地界之房屋者，倘對於社
    會經濟及當事人之利益造成重大損害，宜由法院斟酌公共利
    益及當事人利益，免為全部或一部之移去或變更，以顧及社
    會整體經濟利益及雙方當事人之權益。但土地所有人故意逾
    越地界者不適用之，始為公允（最高法院109年度台上字第1
    867號判決意旨參照）。經查：
　⒈郭信正之父親起造之房屋門牌號碼高雄市○○區○○路00巷00號
    ，領有岡山段223建號建物所有權狀，及設有稅籍編號00000
    000000號乙情，有高雄市稅捐稽徵處岡山分處109年1月3日
    高市稽岡房字第1088576480號函附59年起課之房屋稅籍證明
    書、岡山地政事務所90岡狀建字第460號建物所有權狀可考
    （見審訴卷第53、93頁），占用情形並經本院到場勘驗屬實
    ，有109年6月3日勘驗筆錄暨照片可考（見訴卷第37至47頁
    ），難認其係故意逾越地界。且居住該處歷來已久，並未擴
    建，越界占用部分僅係屋後一隅，面積11平方公尺非廣，亦
    無妨礙人車通行往來。如令其拆除移去，對於公共利益無甚
    幫助，反而破壞其居住安定與房屋樑柱結構之完整性，應無
    移除必要。
　⒉陳俐蓁於76年間購入之房屋門牌號碼高雄市○○區○○路00巷00
    號，設有稅籍編號00000000000號乙情，有高雄市稅捐稽徵
    處岡山分處109年1月3日高市稽岡房字第1088576480號函附5
    9年起課之房屋稅籍證明書可考（見審訴卷第55頁），越界
    占用僅為面積2平方公尺之三角狹形，基於上開同一理由，
    亦無移除必要。
　⒊呂侑禪之房屋門牌號碼高雄市○○區○○路00巷00號，設有稅籍
    編號00000000000號乙情，有高雄市稅捐稽徵處岡山分處109
    年1月3日高市稽岡房字第1088576480號函附59年起課之房屋
    稅籍證明書可考（見審訴卷第54頁），越界占用面積5平方
    公尺面積非廣，基於上開同一理由，亦無移除必要。
　⒋林明專購入之房屋門牌號碼高雄市○○區○○○路00巷0弄0號，領
    有建物所有權狀，及設有稅籍編號00000000000號乙情，有
    高雄市稅捐稽徵處岡山分處109年1月3日高市稽岡房字第108
    8576480號函附65年起課之房屋稅籍證明書，建物所有權狀
    則經本院當庭核閱無訛（見審訴卷第57頁、訴卷第26頁），
    越界占用面積6平方公尺，面積非廣，所處位置亦無妨礙人
    車通行往來，衡情難認故意占用。如令其拆除移去，對於公
    共利益無甚幫助，反而破壞其正門左側圍牆磚柱之完整性，
    自無移除必要。
　⒌林美姬購入之房屋門牌號碼高雄市○○區○○○路00巷0弄0號，及
    設有稅籍編號00000000000號乙情，有高雄市稅捐稽徵處岡
    山分處109年1月3日高市稽岡房字第1088576480號函附65年
    起課之房屋稅籍證明書可考（見審訴卷第56頁），越界占用
    面積僅1平方公尺甚微，位在房屋後方鐵皮屋之後段，亦無
    妨礙人車通行往來，衡情難認故意占用。如令其拆除移去，
    對於公共利益無甚幫助，反而影響其屋內廚房使用之完整與
    便利，亦無移除必要。
　㈢末按土地所有人建築房屋非因故意或重大過失逾越地界者，
    鄰地所有人如知其越界而不即提出異議，不得請求移去或變
    更其房屋，民法第796條第1項前段固有明文。另因時效而取
    得地上權登記請求權者，不過有此請求權而已，在未依法登
    記為地上權人以前，仍不得據以對抗土地所有人而認其並非
    無權占有（最高法院107年度台上字第1215號判決意旨參照
    ）。占有人因時效取得地上權登記請求權，向該管地政機關
    請求為地上權登記，經地政機關受理，受訴法院應就占有人
    是否具備時效取得地上權之要件為實體上裁判者，須以占有
    人於土地所有權人請求拆屋還地前，以具備時效取得地上權
    之要件為由，向地政機關請求登記為地上權人為前提（最高
    法院99年度台上字第502號判決參照）。被告既未能證明原
    告於越界建築時即已知悉，亦未能證明已申請登記為地上權
    人，渠等以民法第796條、取得地上權云云置辯，均無可採
    。
七、綜上所述，被告之地上物雖如附圖所示越界占用原告管理國
    有坐落高雄市○○區○○段000地號土地，然經本院斟酌公共利
    益及當事人利益，認有民法第796條之1之情形，均應免為移
    去。從而，原告依民法第767條第1項前段規定，請求被告拆
    屋還地，均為無理由，應予駁回。其假執行之聲請，失所附
    麗，應併予駁回。
八、本件事證已臻明確，兩造其餘主張陳述及所提之證據，經審
    酌後於本件判決結果無影響，爰不逐一論述，附此敘明。
九、據上論結，本件原告之訴為無理由，依民事訴訟法第78條，
    判決如主文。
中    華    民    國   111    年     7    月    20    日
                  民事第三庭  法  官  李俊霖
以上正本係照原本作成。
如不服本判決，應於送達後20日內，向本院提出上訴狀並表明上
訴理由，如於本判決宣示後送達前提起上訴者，應於判決送達後
20日內補提上訴理由書（須附繕本）。 
中　　華　　民　　國　　111 　年　　7 　　月　　21　　日
                              書記官  黃莉君

附圖：
岡山地政107年7月4日複丈成果圖（出處見訴卷第58頁）。

附表（原告訴之聲明，本院判決認定占用面積屬實，然依民法第
796條之1均免為移去）：
1 被告郭信正應將系爭土地上如附圖暫編地號723（5）所示，面積11 平方公尺之地上物拆除，將土地交還予原告。 2 被告呂侑禪應將系爭土地上如附圖暫編地號723（4）所示，面積5平方公尺之地上物拆除，將土地交還予原告。 3 被告陳俐蓁應將系爭土地上如附圖暫編地號723（3）所示，面積2平方公尺之地上物拆除，將土地交還予原告。 4 被告林明專應將系爭土地上如附圖暫編地號723（2）所示，面積6平方公尺之地上物拆除，將土地交還予原告。 5 被告林美姬應將系爭土地上如附圖暫編地號723（1）所示，面積1平方公尺之地上物拆除，將土地交還予原告。 6 原告願供擔保，請准宣告假執行。